【裁判字號】    98,訴,142
【裁判日期】    981022
【裁判案由】    塗銷抵押權設定登記等
【裁判全文】
臺灣雲林地方法院民事判決               98年度訴字第142號
原      告  安泰商業銀行股份有限公司
法定代理人  丁○○
訴訟代理人  甲○○
複  代理人  戊○○
被      告  丙○○
兼  上一人
訴訟代理人  乙○○
                        號
上列當事人間請求塗銷抵押權設定登記等事件，本院於民國98年
10月8 日言詞辯論終結，判決如下：
    主  文
被告乙○○、丙○○間就坐落雲林縣斗六市○○○段六○七之六
三三地號土地，所有權全部，及其同地號土地上第一七三四建號
建物（即門牌號碼雲林縣斗六市○○路一四一巷五號房屋），所
有權全部，於民國九十六年十一月廿二日向雲林縣斗六地政事務
所登記（收件年期字號：九十六年斗地普字第一七三四九○號）
，所為擔保債權總金額新臺幣貳佰萬元（擔保債權種類及範圍：
民國九十六年十一月二十一日之金錢借貸擔保）之普通抵押權設
定行為，應予撤銷。
被告丙○○應將上開抵押權設定登記塗銷。
訴訟費用由被告負擔。
    事實及理由
一、程序方面：按「原告於判決確定前，得撤回訴之全部或一部
    。但被告已為本案之言詞辯論者，應得其同意。訴之撤回應
    以書狀為之。但於期日，得以言詞向法院或受命法官為之。
    以言詞所為訴之撤回，應記載於筆錄，如他造不在場，應將
    筆錄送達。訴之撤回，被告於期日到場，未為同意與否之表
    示者，自該期日起；其未於期日到場或係以書狀撤回者，自
    前項筆錄或撤回書狀送達之日起，十日內未提出異議者，視
    為同意撤回。」為民事訴訟法第262 條所明定。查本件原告
    起訴時，原依民法通謀虛偽意思表示及民法第244 條之法律
    關係，請求本院判決確認被告乙○○就其所有坐落於雲林縣
    斗六市○○○段607- 633地號土地及同地段1734建號建物（
    門牌號碼：雲林縣斗六市○○路141 巷5 號）之權利範圍全
    部，於民國（下同）96年11月22日向斗六地政事務所登記，
    收件年期字號96年斗地普字第173490號，為被告丙○○所設
    定擔保債權總金額為新臺幣（下同）200 萬元之抵押權及抵
    押債權不存在，並訴請被告塗銷該抵押權設定登記；嗣於98
    年10月8 日當庭以言詞聲明請求直接依民法第244 條之規定
    訴請撤銷上開抵押權設定行為並塗銷該抵押權登記。核原告
    所為屬訴之撤回，而被告雖未當場為同意與否之表示，然其
    於10日內並未提出異議，依首開規定，視為同意撤回，本院
    自應予以准許，並僅依原告起訴部分為審理之範圍，合先敘
    明。
二、原告起訴主張：被告乙○○於93年8 月2 日向伊借款1,170,
    000 元，兩造並訂有信用借款契約，約定分60期清償，然被
    告乙○○於同年月4 日受領伊之上開借款後，自97年3 月4
    日起即不依約繳款，迄今尚欠本金729,025 元及利息、違約
    金，依兩造借款契約第4 章第6 條第(一)款約定，上開債務已
    視為全部到期。詎料，伊於訴請查封、拍賣被告乙○○所有
    之不動產後，經法院通知本件無拍賣實益並為啟封後，始察
    覺被告乙○○竟於96年11月22日已將其所有坐落於雲林縣斗
    六市○○○段607- 633地號之土地，及坐落其上同地段1734
    建號（即門牌號碼：雲林縣斗六市○○路141 巷5 號）之鋼
    筋混凝土造4 層房屋，為被告丙○○設定擔保總額為200 萬
    元之普通抵押權（下稱系爭抵押權），因系爭抵押權係擔保
    前已存在之債務，屬無償行為，且被告乙○○當時，已負債
    無力償還卻仍為設定，其行為有害及其他債權，而為被告所
    明知，是被告間設定系爭抵押權之設定行為應予撤銷，並塗
    銷該抵押權登記，爰依法提起本訴，並聲明如主文。
三、被告乙○○、丙○○則均陳稱被告兩人間，確實有金錢借貸
    關係，被告兩人於結算相互往來之金錢數額約200 萬元後，
    為擔保被告丙○○之利益，乃合意設定系爭抵押權，被告二
    人並不知法律，被告間之行為，並非無償等語，被告亦均主
    張原告所述與事實不符，及聲明駁回原告之訴。
四、兩造不爭執之事實
  (一)原告對被告乙○○有原告所述債權請求權。
  (二)被告乙○○有以前揭不動產為丙○○設定系爭抵押權。
  (三)系爭抵押權標的業經本院執行處以97年度執字第26216 號執
    行事件強制執行在案，鑑價結果為3,464,677 元，惟被告乙
    ○○則稱系爭房地附近成交價約250萬元。
五、本件爭點：
    本件因原告於起訴時即主張其法律依據為民法第244 條之規
    定等語，其間雖準備書狀有提及被告間無債權、或確認抵押
    權、抵押債權不存在等語，惟於最後之言詞辯論期日，則聲
    明僅就被告間設定系爭抵押權為無償行為，依民法第244 條
    規定應予撤銷等情，已說明如前，是本件兩造爭點之面向為
    ：
    (一)被告二人間縱有債權、債務關係存在，若被告間之債權與
      與系爭抵押權從屬性不合，而可判定為無對價時，亦屬無
      償行為，因之，本件首要爭點為：系爭抵押權之設定是否
      為無償行為？
    (二)系爭抵押權設定，若屬無償行為，則應進而判斷系爭抵押
      權設定行為是否有害及原告對被告乙○○之債權？（此亦
      即應究明、判斷被告乙○○於設定抵押權時，其負債額度
      及其財產狀況等情。）
六、法院得心證之理由：
  (一)按民法第二百四十四條第一項之撤銷訴權，依同法第二百四
    十五條規定，自債權人知有撤銷原因時起，一年間不行使而
    消滅。該項法定期間為除斥期間，其時間經過時權利即告消
    滅。此項除斥期間有無經過，縱未經當事人主張或抗辯，法
    院亦應先為調查認定，以為判斷之依據。有最高法院85年台
    上字第1941號判例意旨供參。經查，本件原告係於97年5 月
    23日經法院核發支付命令（97年7 月22日確定），並於97年
    5 月27日具狀聲請假扣押執行，嗣於98年3 月5 日以上揭執
    行名義，聲請本案強制執行（98年度司執字第5274號），經
    併入97年度執字第26216 號案併案執行，惟執行法院（97年
    度執字第26216 號）於98年4 月13日函債權人告以「顯拍賣
    無實益」等語，要債權人表示意見，並於98年4 月16日送達
    於原告，而原告即於98年4 月17日具狀提起本訴，並聲請調
    閱斗六地政事務所提供系爭抵押權設定登記資料卷宗，本案
    於98年4 月27日繫屬本院，原告復於98年6 月10日具狀要求
    調取上開設定登記資料及查證被告間之債權關係，嗣於98年
    6 月25日具狀指稱被告丙○○並未於上揭98年度司執字第
    5274號（執行法院係於98年3 月10收案，於同年月11日分案
    ）清償債務執行事件中申報債權，且未曾於97年度執字第
    26216 號執行事件中申報債權，準此，應足以推徵原告在此
    之前，尚不清楚被告二人間，設定系爭抵押權之緣由。準此
    ，可認原告本件起訴，應在上開除斥期間內，合先敘明。
  (二)次按「債務人所為之無償行為，有害及債權者，債權人得聲
    請法院撤銷之。債權人依第一項或第二項之規定聲請法院撤
    銷時，得並聲請命受益人或轉得人回復原狀。」民法第244
    條第1 項、第4 項前段分別定有明文。至於債務人之法律行
    為除有特別規定外，無論為債權行為抑為物權行為，均非所
    問（最高法院42年台上字第323 號判例意旨供參）。是債務
    人以其所有之不動產設定抵押權，同時向他人借貸款項，其
    設定抵押權之行為，固屬有償行為，「若先有債權之存在而
    於事後為之設定抵押權者，如無對價關係，即屬無償行為。
    」倘有害及債權，則債權人自得依民法第二百四十四條第一
    項之規定以撤銷之（最高法院51年台上字第3528號判例意旨
    可資參照）。而債權人行使民法第二百四十四條第二項所規
    定之撤銷訴權，以債務人於行為時，明知有損害於債權人之
    權利，且事實上將發生有害於債權人之結果為要件，亦有最
    高法院67年台上字第1564號判例意旨足資參照。
  (三)系爭抵押權設定契約明載「擔保債權種類及範圍：民國96年
    11月21日之金錢借貸擔保」，有土地登記簿謄本、抵押權設
    定約定書等附卷可憑。而本件被告乙○○、丙○○主張兩人
    間有借貸關係，系爭抵押權之設定為有償云云，固據其提出
    張振禮所有虎尾鎮農會存摺資料影本、被告乙○○中國信託
    銀行斗六分行存摺資料及欠款明細表等件影本為佐。惟被告
    丙○○前於98年7 月6 日言詞辯論期日表示：「抵押是之前
    有200 萬元，後來又有100 萬元的票也跳票了，200 萬元的
    部分我們是以現金交付。當初我給他200 萬元，是他說要做
    生意，他要投資，所以大概也是合夥。…」嗣被告乙○○於
    同年、月16日言詞辯論期日表示：「我是從96年陸陸續續跟
    丙○○借錢，每次都是拿現金，我借的錢他太太有記起來，
    之前有拿估價單寫起來，但是這份資料我弄丟了，他說我大
    約跟他借了200 萬元，後來我還不出來，他就問我有何可以
    給他保障的，我就說我只有房子。」等情，有上開期日言詞
    辯論筆錄在卷可稽（詳卷第50頁、第63頁），顯見兩人就借
    款如何交付乙節，分別為一次交付及陸續給付之不同陳述，
    說詞已有矛盾。
  (四)承上，縱認被告就此部分金錢往來之主張為真，實則，被告
    乙○○於上開期日，既已自承系爭抵押權乃因向被告丙○○
    所借款項無法清償，於雙方結帳後，為保障被告丙○○之利
    益，始為設定等語；參酌被告丙○○之太太所書寫，而由被
    告乙○○當庭提出之計算單均亦表明被告間之金錢往來，均
    在系爭抵押權設定前，足徵被告所稱系爭抵押權乃因向被告
    丙○○所借款項無法清償，為提供丙○○保障，始於事後，
    再為設定。是兩人間借貸關係存在之事實，縱然屬實，亦與
    系爭抵押權所擔保之「民國96年11月21日之金錢借貸擔保」
    債權無關。
  (五)本件被告兩人間已先有債權之存在，事後被告乙○○係基於
    為被告丙○○提供擔保之目的，始以前揭不動產設定系爭抵
    押權，已如前述，此外，除上開先有之債權外，被告間均未
    能證明其設定系爭抵押權時，有何具體之對價關係，則被告
    丙○○就系爭抵押權之設定，並未額外提出相當對價之事實
    已堪認定，依前開判例意旨，系爭抵押權之設定，自應認屬
    無償行為。因之，倘若該無償行為有害及債權人之債權，債
    權人自得依首開規定訴請撤銷。
  (六)本件被告乙○○以其所有雲林縣斗六市○○○段607-626 、
    607-633 地號土地，及同地段1734建號建物，為第一商業銀
    行股份有限公司設定第1 順位300 萬元之最高限額抵押權，
    及以上開607-633 地號土地及1734建號建物為被告丙○○設
    定第2 順位200 萬元之普通抵押權等情，有原告提出之土地
    、建物登記謄本等件影本在卷可稽；而被告乙○○所有之上
    開土地建物，連同1734建號建物增建部分一併遭訴外人遠東
    國際商業銀行股份有限公司聲請強制執行，經本院執行處以
    97年度執字第26216 號執行事件受理在案，估價結果為3,92
    5,743 元，就系爭抵押權標的之估價總額為3,464,677 元；
    且第一商業銀行股份有限公司以對被告乙○○尚有2,069,32
    1 元未受償為由聲明參與分配等情，則有本院依職權調取上
    開案號執行卷宗在卷可查。
  (七)另被告乙○○名下除上開房屋土地，別無其他之不動產可資
    償債，而97年度所得總額為98,000元，亦足徵被告乙○○之
    收入並不豐，亦有原告所提出被告乙○○之財產歸屬資料清
    單、97年度綜合所得稅各類所得資料清單，及本院依職權調
    取之稅務電子閘門財產所得調件明細表附卷為佐，顯見被告
    乙○○之資產縱使以估價總額售出，扣除第1 順位抵押權人
    之擔保債權後，尚且不足清償系爭抵押權所擔保之債權，遑
    論被告更自承上開房地依鄰近之市面成交價格僅約250 萬元
    ，則被告之積極資產，確已遠較其負債為少，被告所有之資
    產已明顯不足於清償其負債。
  (八)又被告乙○○除上揭所述債務外，被告更自承尚積欠信用卡
    債約200 多萬元，足以推認被告明知以上開房屋土地之價額
    不足清償債務，則其特定為被告丙○○一己之利益，而設定
    系爭抵押權時，顯然有害於原告等其他債權人債權之公平受
    償；而被告乙○○自承借錢係為作生意，並非不涉經濟交易
    之人，則此等基礎計算法則及人情事理，應為被告所知曉，
    被告卻仍為系爭抵押權之設定，揆以上開規定及判例意旨，
    可認被告設定系爭抵押權，於事實上有損害原告之債權。本
    件原告主張被告二人間之抵押權設定行為有害原告之債權，
    應屬有據。
七、綜上所述，原告請求依民法第244 條第1 項規定，聲請法院
    撤銷被告間前述詐害債權之行為，為有理由，應予准許，從
    而，法院自應判決將被告乙○○與丙○○間就前揭不動產為
    丙○○設定系爭抵押權之設定行為，應予撤銷；又被告間之
    前揭無償行為既經撤銷，依民法第244 條第4 項前段規定，
    債權人並得聲請命受益人或轉得人回復原狀，則本件原告併
    請求被告丙○○將系爭抵押權設定登記塗銷，亦屬於法有據
    ，應併予准許之。
八、本件事證已臻明確，兩造就被告兩人間於系爭抵押權設定前
    之債權金額之數額等其餘攻擊防禦方法及舉證，核與本判決
    結果亦無影響，爰不一一論列，附此敘明。
九、據上論結，本件原告之訴為由理由，依民事訴訟法第78條、
    第85條第1 項前段，判決如主文。
中    華    民    國    98    年    10    月  22    日
                  民事第一庭    法  官  黃玉清
以上正本係照原本作成
如對本判決上訴，須於判決送達後廿日內向本院提出上訴狀。
中    華    民    國    98    年    10    月  22    日
                                書記官  林美鳳


司法院資訊處製作；財團法人民間司法改革基金會備份。
